【裁判字號】    94,簡上,192
【裁判日期】    950407
【裁判案由】    返還土地
【裁判全文】
臺灣臺南地方法院民事判決             94年度簡上字第192號
上  訴  人  乙○○
訴訟代理人  丙○○
被  上訴人  國防部後備司令部
法定代理人  甲○○
訴訟代理人  呂富田律師
上列當事人間請求返還土地事件，上訴人對於本院新營簡易庭民
國93年11月8日所為第一審簡易判決（93年度營簡字第131號）提
起上訴，經本院於95年3月24日言詞辯論終結，判決如下：
    主    文
上訴駁回。
第二審訴訟費用由上訴人負擔。
    事    實
甲、上訴人方面：
一、聲明：求為判決：（一）原判決不利上訴人部分廢棄；（二
    ）上開廢棄部分，被上訴人在第一審之訴駁回。
二、陳述：除與原判決記載相同者，茲引用之外，補稱：
（一）上訴人非現占有人，無從依所請返還系爭土地。查被上訴
      人既依無權占有（民法第767條規定）訴請上訴人清除地
      上物，返還系爭土地，即應舉證上訴人為現占有人，然原
      審竟反要上訴人舉證上訴人非現占有人，顯有違誤。
（二）依原審認定系爭果樹於被上訴人徵收取得系爭土地「前」
      已存在，準此，上訴人並無於被上訴人徵收取得系爭土地
      「後」，於其上栽種果樹之情事，從而亦無清除系爭果樹
      之義務。
（三）被上訴人訴請返還被占有之土地，其坐落位置、面積，前
      後數指稱均不相同，原審對此未踐行調查程序。按原審於
      現場勘驗時，對於上訴人之陳述不為詳實記錄，上訴人之
      代理人不得已乃拒絕會同指界及簽名，而麻豆地政之複丈
      成果圖全然依據被上訴人單方指稱並圍設之紅線測量繪製
      ，然被上訴人於聲請調解，提起訴訟及現場勘驗前後數次
      之指稱均不相同，從而其坐落位置，面積範圍是否遭占用
      ，即有調查必要，然原審對於上訴人於民國93年8月9日具
      狀聲請傳訊地政事務所測量人員到庭查證之要求，全然漠
      視，未踐行調查程序。上訴人仍認有聲請傳訊地政事務所
      測量人員到庭說明之必要。
乙、被上訴人方面：
一、聲明：求為判決如主文所示。
二、陳述：除與原判決記載相同者，茲引用之外，補稱：
（一）上訴人於原審法官勘驗現場時，其訴訟代理人丙○○到場
      僅表示其願意依現狀返還。而嗣後具狀表明: 「c.捨棄地
      上物 (如日前法官所言)任憑原告（即被上訴人）處置，
      不求任何補償。d.配合原告之收回作業，簽署要求之任何
      文件。e.雙方同意就本案不再作任何訴訟或法律上之請求
      或主張。」為附條件之和解意願，未為原告即本件原被上
      訴人國防部陸軍總司令部接受，之後上訴人未有變更占有
      之事實，因此當足以證明上訴人為系爭土地之現占有人。
（二）上訴人應有清除系爭土地上芒果樹之義務：
（１）本件系爭369、370地號土地分別於83年3月16日、42年5月
      12日各以徵收、買賣為原因登記為中華民國所有，而上訴
      人並非被徵收人或出賣人，其於系爭土地栽種果樹，自始
      為無權占有。
（２）所有人於法令限制之範圍內得自由使用、收益、處分其所
      有物，並排除他人之干涉；所有人對無權占有或侵奪其所
      有物者，得請求返還之。對於妨害其所有權者，得請求除
      去，民法第765條、第767條定有明文。又被告在原告所有
      地內侵權種植，其出產物當然屬於原告所有，但原告非不
      得捨棄權利，而請求被告回復原狀除去所種植之物，有最
      高法院58年10月17日台上五八令民決字地7560號令可參照
      。本件上訴人自始無權占有系爭土地種植之芒果樹，不利
      被上訴人請求返還系爭土地後，供軍事之用，因此被上訴
      人依民法第765條、第767條及最高法院58年10月17日台五
      八令民決第7560號令自得請求上訴人除去所種植之芒果樹
      。
    理    由
一、原審判決後，坐落台南縣官田鄉○○○段369、370地號土地
    （以下簡稱369、370地號土地）之管理機關，已由原審原告
    國防部陸軍總司令部改為國防部後備司令部，並經國防部後
    備司令部具狀承當訴訟，有聲請承當訴訟狀、土地登記謄本
    在卷可稽；且上訴人亦同意由國防部後備司令部承當原審原
    告國防部陸軍總司令部之訴訟；則揆諸民事訴訟法第254條
    第1項之規定，自屬合法，而無再將原審原告國防部陸軍總
    司令部列為被上訴人之必要。
二、本件被上訴人起訴主張：系爭369、370地號土地，係屬中華
    民國所有，由被上訴人管理之土地。詎上訴人無權占有系爭
    土地內如附圖所示編號369─Ａ，面積111平方公尺、編號36
    9─Ｂ，面積93平方公尺、編號370─Ａ，面積76平方公尺部
    分多年，並在其上栽種果樹，嗣迭經催告上訴人自行清除，
    詎上訴人拒不清除。為此，爰依民法第767條之規定，請求
    上訴人清除如附圖所示編號369─Ａ、編號369─Ｂ、編號37
    0─Ａ土地內之果樹，並將占用之土地交還被上訴人。又上
    訴人無權占有系爭土地，受有相當於租金之不當得利，是被
    上訴人並依不當得利之法律關係，請求上訴人返還自起訴之
    前一日，回溯5年，依法定地價百分之十計算之利益即新台
    幣（下同）16,858元，及自起訴之日起算，至交還土地之日
    為止，按每日9元計算之利益（原審判決上訴人應將如附圖
    所示編號369—Ａ、369—Ｂ、370—Ａ土地上之芒果樹清除
    ，並將土地交還予被上訴人；上訴人應給付被上訴人8, 434
    元，及自93年4月16日起至清償日止，按週年利率百分之五
    計算之利息，並自93年4月9日起，至交還上開土地之日止，
    按日給付被上訴人5元，僅上訴人就其敗訴部分提起上訴，
    被上訴人就其敗訴部分並未提起上訴）。
三、上訴人則以：上訴人並非系爭土地之現占有人；上開果樹於
    被上訴人取得系爭土地「前」已存在，上訴人並未於被上訴
    人徵收取得系爭土地「後」，在系爭土地上栽種果樹，從而
    亦無清除果樹之義務；被上訴人就上訴人占有系爭土地之位
    置、面積，前後數次指稱均不相同，原審對此未踐行調查程
    序云云，資為抗辯。
四、兩造不爭執之事實：
（一）系爭369、370地號土地，分別於83年3月16日、42年5月12
      日各以徵收、買賣為原因，登記為中華民國所有，被上訴
      人係該二筆土地之管理機關。
（二）如附圖編號369—Ａ、369—Ｂ、370—Ａ所示土地上現各
      種植芒果樹數棵。
（三）系爭369、370地號土地位於軍營外面，周圍土地均屬果園
      ，離市區很遠，離一般住家亦有約一、二百公尺之距離。
      系爭369、370地號土地，86年7月之公告地價每平方公尺
      為120元、89年7月為120元、93年1月為130元。
五、得心證之理由：
    本案爭執之關鍵在於：上訴人是否為如附圖所示編號369—
    Ａ、369—Ｂ、370—Ａ所示土地之現占有人？如是，上訴人
    是否有清除該土地上芒果樹之義務？經查，
（一）上訴人於91年7月17日、同年11月12日與被上訴人進行協
      調時，均表示其於系爭土地上耕作五十餘年，現有果樹已
      栽種數十年，希能酌予補償等語，並於會議紀錄上簽名或
      蓋章，此有被上訴人提出之會議紀錄及會議照片在卷可證
      ，而證人即前開會議紀錄之紀錄鍾美珍於原審亦證述：「
      （問：本件你是否有處理過？）有。當初承辦協調的人已
      經退伍，我是在協調會時紀錄的人，當時協調會開二次被
      告（即上訴人）都有參加，但都沒有成功，當時被告都是
      親自來參加，被告的意思是要補償金，對地上物他說他已
      經耕種幾十年。營區被占的土地有很多筆，而在系爭土地
      上只有被被告占有，開協調會時，我們有跟被告說位置，
      但當時下雨，沒有實際去現場，但是被告一聽馬上就能指
      出位置在哪裡」、「（問：對照片及地政機關之複丈成果
      圖有何意見？）無意見。照片的位置就同地政機關所繪製
      複丈成果圖之位置，協調會時，被告不曾說地上物不是他
      們的，所以被告是以地上物所有權人身分來跟我們請求補
      償」等語，足證上訴人確實於協調時自承其占有如附圖所
      示編號369—Ａ、369—Ｂ、370—Ａ土地種植果樹，參以
      上訴人訴訟代理人於原審勘驗期日到場表示願意依現狀返
      還被上訴人，足認系爭369—Ａ、369—Ｂ、370—Ａ土地
      上之果樹確係上訴人所種植，否則上訴人如何能將該土地
      返還被上訴人？是被上訴人主張系爭369—Ａ、369—Ｂ、
      370—Ａ土地係由上訴人占有種植果樹，應可採信。上訴
      人另抗辯：上開土地早已移轉他人接手，其已非現占有人
      云云，然為被上訴人所否認，則上訴人對該土地已移轉他
      人接手之有利於己之事實，自應負舉證責任，惟上訴人並
      未舉證以實其說，其抗辯：上開土地早已移轉他人接手，
      其已非現占有人云云，尚難採信。
（二）系爭369—Ａ、369—Ｂ、370—Ａ土地既由上訴人占有種
      植果樹，且現仍由上訴人占有中，而上訴人復未舉證證明
      其有何權源占有上開土地，則被上訴人主張上訴人無權占
      有系爭369—Ａ、369—Ｂ、370—Ａ土地，自可採信。
（三）上訴人另抗辯台南縣麻豆地政事務所93年7月2日繪製之複
      丈成果圖，未經上訴人指界，所測量之面積與現場不一致
      云云，惟查，上訴人於原審93年6月15日勘驗期日時有委
      任訴訟代理人丙○○至現場並完成報到手續，原審法官有
      請其指界並詢問系爭土地上之果樹、建物是否為上訴人所
      有，然丙○○答覆不清楚，亦拒絕指界及於勘驗筆錄上簽
      名，因此，由被上訴人訴訟代理人及地政人員指界，並經
      原審法官諭知地政人員依照現場果樹之位置、面積繪製複
      丈成果圖，此有勘驗筆錄1份在卷足憑。上訴人雖抗辯複
      丈成果圖之位置、面積與實際不符云云，惟其就複丈成果
      圖所示之面積、位置有何不符之處，並未舉證以實其說，
      再者，上訴人於本院詢以對地政測量圖有何意見時，答稱
      ：沒有到現場重新測量之必要等語（95年2月8日準備程序
      筆錄），因此，上訴人此部分抗辯，尚難採信。又上開複
      丈成果圖係地政人員依原審之指示而繪製，是上訴人以上
      開複丈成果圖，未經上訴人指界為由，請求地政人員到庭
      說明，核無必要，附此敘明。
（四）按不動產之出產物尚未分離者，為該不動產之部分，民法
      第66條第2項有明文規定。上訴人在被上訴人所有地內侵
      權種植，其出產物，當然屬於被上訴人所有，但上訴人非
      不得捨棄權利，而請求上訴人回復原狀除去所種植之物。
      查系爭369—Ａ、369—Ｂ土地之芒果樹既係上訴人無權占
      有該土地所種植，而上訴人於中華民國徵收取得系爭369
      地號土地所有權後，並未清除該果樹，仍持續占有該土地
      及果樹，則依上開說明，上開芒果樹雖屬被上訴人所有，
      被上訴人非不得捨棄權利，請求上訴人除去其所種植之上
      開芒果樹。是上訴人抗辯：其並無於被上訴人徵收取得系
      爭369地號土地「後」，於其上栽種果樹之情事，從而亦
      無清除系爭果樹之義務云云，不能採信。
（五）按無法律上之原因而受利益，致他人受損害者，應返還其
      利益，民法第179條前段定有明文。無權占有他人之土地
      ，可能獲得相當於租金之利益，為社會通常之觀念（最高
      法院61年台上字第1695號判例參照）。再按租用基地建築
      房屋，租金以不超過土地申報總價額年息百分之十為限，
      土地法第105條、同法第97條定有明文。所謂土地總價額
      ，係以法定地價為準，土地法施行法第25條定有明文。而
      法定地價，依土地法第148條規定，係土地所有人依該法
      規定所申報之地價，惟公有土地之申報地價，依平均地權
      條例施行細則第21條之規定，以各該宗土地之公告地價為
      申報地價，免予申報，系爭土地既為公有土地，其申報地
      價應與公告地價相同計算。另基地租金之數額，除以基地
      申報地價為基礎外，尚須斟酌基地之位置，工商業繁榮之
      程度，承租人利用基地之經濟價值及所受利益等項，並與
      鄰地相比較，以為決定，並非必達申報總地價年息百分之
      十最高額（最高法院68年台上字第3071號判例參照）。上
      訴人無權占有系爭369—Ａ、369—Ｂ、370—Ａ土地，受
      有相當租金之利益，致被上訴人受有相當租金之損害，依
      上開說明，被上訴人自得依不當得利之法律關係，請求上
      訴人給付相當於租金之損害。查系爭二筆土地位於軍營外
      面，周圍土地均屬果園，離市區很遠，離一般住家亦有約
      一、二百公尺之距離，業經原審勘驗現場屬實，並為兩造
      所不爭執，本院審酌系爭土地附近之繁榮程度、系爭土地
      仍為軍事使用、上訴人利用該土地之經濟價值及所受利益
      等情形，認為被上訴人所受相當租金之損害額應以土地申
      報總價額年息百分之五計算為適當。再查系爭369、370地
      號土地，86年7月之公告地價每平方公尺為120元、89年7
      月為120元、93年1月為130元，準此計算被上訴人所受相
      當於租金之損害，以上訴人占用土地面積乘以申報地價乘
      以年息百分之五計算，自89年4月8日起至93年4月8日之損
      害金為8,434元，自93年4月9日起每日之損害金為5元（計
      算式詳附表）。從而，被上訴人依不當得利之法律關係請
      求上訴人給付自89年4月8日起至93年4月8日之損害金8,43
      4元，及自93年4月9日起至清償日止，按每日5元計算之損
      害金，即屬有據，應予准許，逾上開金額之請求，則屬無
      據，應予駁回。
六、綜上所述，上訴人既無權占有系爭369—Ａ、369—Ｂ、370
    —Ａ土地種植芒果樹數棵，則被上訴人本於所有權及不當得
    利之法律關係，請求上訴人清除如附圖所示編號369—Ａ部
    分面積111平方公尺、369—Ｂ部分面積93平方公尺、370—
    Ａ部分面積76平方公尺土地上之芒果樹，並將上開土地交還
    被上訴人，另給付被上訴人損害金8,434元，及自起訴狀繕
    本送達之翌日即93年4月16日起至清償日止，按週年利率百
    分之五計算之利息，並自93年4月9日起至交還上開土地之日
    止，按每日5元計算之損害金，為有理由，應予准許，逾上
    開範圍之請求，自屬無據，應予駁回。就上開應准許部分，
    原審判命上訴人如數給付，並以本件係屬民事訴訟法第427
    條第1項簡易訴訟事件，所為上訴人部分敗訴之判決，依同
    法第389條第1項第3款及同法第392條第2項及第3項規定，分
    別依職權及上訴人之聲請就被上訴人勝訴部分宣告假執行及
    就上訴人部分為免為假執行之宣告，並無不合。上訴人就此
    部分指摘原判決不當，求予廢棄改判，為無理由，應駁回其
    上訴。
七、據上論結，本件上訴為無理由，依民事訴訟法第436條之1第
    3項、第449條第1項、第78條，判決如主文。
中    華    民    國    95    年      4    月    7    日
                  民事第五庭    審判長法  官  蘇清水
                                      法  官  孫玉文
                                      法  官  蘇正賢
上列正本證明與原本無異。
本件不得上訴
中    華    民    國    95    年      4    月    7    日
                                      書記官  陳美萍
附表：上訴人應給付相當於租金之不當得利計算式：
┌───────┬────┬────────┬───┬──┬───────┐
│每年利得＝申報│每日利得│請求利得日數    │得利金│    │總計          │
│地價×占有面積│        │                │額    │    │              │
│×5％         │        │                │      │    │              │
├───────┼────┼────────┼───┴──┼───────┤
│120元×280平方│4.6元   │89年4月8日起至92│7944元      │8,434元       │
│公尺×5％＝   │        │年12月31日止共17│            │              │
│1680          │        │27日            │            │              │
│              │        │                │            │              │
├───────┼────┼────────┼──────┤              │
│130元×280平方│5元     │93年1月1日起至93│490元       │              │
│公尺×5％＝   │（元以下│4月8日止共98日  │            │              │
│1820元        │四捨五入│                │            │              │
│              │）      │                │            │              │
└───────┴────┴────────┴──────┴───────┘


司法院資訊處製作；財團法人民間司法改革基金會備份。
